【裁判字號】    88,簡上,206
【裁判日期】    891031
【裁判案由】    給付貨款
【裁判全文】
臺灣臺北地方法院民事判決  八十八年度簡上字第二○六號
    上  訴  人  國強塑膠行有限公司
    法定代理人  丙○○
    訴訟代理人  甲○○
    被上訴人    延亞企業股份有限公司
    法定代理人  乙○○
    訴訟代理人  陳松棟  律師
                黃素媛  律師
右當事人間請求給付貨款事件，上訴人對於中華民國八十八年一月十一日本院台北簡
易庭八十七年度北簡字第一四四三五號第一審判決提起上訴，本院判決如左：
    主      文
上訴駁回。
第二審訴訟費用由上訴人負擔。
    事      實
甲、上訴人方面：
  一、聲明：
    (一)原判決廢棄。
    (二)被上訴人應給付上訴人新台幣（下同）捌萬貳仟肆佰肆拾伍元，及自起訴狀繕
      本送達翌日起至清償日止，按週年利率百分之五計算之利息。
    (三)第一、二審訴訟費用由被上訴人負擔。
  二、陳述：除與原判決記載相同者，茲引用之外，補稱：
    (一)本件雖係訴外人王佳雄向上訴人取貨，惟被上訴人與訴外人王佳雄間簽訂之承
      攬契約第十七條，約定由訴外人王佳雄提供原料，基此依社會上通常之觀念，
      被上訴人即為明示且概括地授與訴外人王佳雄購買工料代理權，則訴外人王佳
      雄係以被上訴人代理人之名義向上訴人購買塑膠等貨料，乃邏輯上當然解釋，
      合先敘明。
    (二)按當事人就標的物及價金互相同意時，買賣契約即為成立，民法第三百四十五
      條第二項定有明文，買賣契約並不以訂立書面為必要，且據上訴人提出之收款
      通知單即統一發票、掛號信函存根等影本，被上訴人雖辯稱未收取統一發票及
      收款通知單，並不足以否定系爭買賣契約之效力，從而上訴人主張訴外人王佳
      雄係代理被上訴人所為之買賣契約，則該契約之效力自及於被上訴人。
    (三)次按代理權授與係單獨行為，本不經訴外人王佳雄承諾為必要，且訴外人王佳
      雄係被上訴人之「下包」，則由訴外人王佳雄以被上訴人代理人名義訂購材料
      ，由上游廠商先行墊付貨款，再由應給付予「下包」工程報酬款加以扣除，已
      是營建工程界眾所週知之交易慣例，並無雙重支付材料費用之虞，是被上訴人
      執此辯稱為無理由。
    (三)被上訴人以與訴外人王佳雄間簽訂之承攬契約，據以否定上訴人對系爭貨款之
      請求權，有害債權本質及交易安全，殊無可採。
乙、被上訴人方面：
  一、聲明：如主文所示。
  二、陳述：除與原判決記載相同者，茲引用之外，補稱：
    (一)本件被上訴人並未與上訴人訂立系爭買賣契約，亦未授權第三人與上訴人簽立
      上開契約，按上訴人所引被上訴人與訴外人王佳雄簽訂之工程合約書第十七條
      「乙方（即王佳雄）提供工程之必需配管、線、另料、五金另料及所需一切機
      械工具消耗」，依該約定本件承攬工程係由王佳雄提供工料，且工程總價亦已
      包括全部材料費用，被上訴人自無再授權他人購買材料之理，否則豈不雙重支
      付材料費用？上訴人竟將此一「連工帶料」之約定與代理權授與行為混為一談
      ，又上訴人所提出之統一發票及收款通知單影本，均係其單方作成，不足作為
      兩造間成立買賣契約之依據，本件既無代理權授與行為，自無民法第一百零三
      條規定之適用。
    (二)再查被上訴人對於上訴人所稱訴外人王佳雄假借名義訂貨之事，從無所悉，而
      王佳雄既非被上訴人公司之職員，該貨物又非由被上訴人所簽收，則上訴人主
      張被上訴人應負表見代理授權人之責任云云，自屬無據。
  三、證據：除援用第一審所提證據外，補提達其科技廠房新建工程第一期水電工程
      」支付工程款所開立「各類所得扣繳暨免扣繳憑單」影本二十六件。
丙、本院依職權函查台北市國稅局有關延亞企業股份有限公司是否以國強塑膠行有限
    公司所簽發之統一發票（編號ＨＺ00000000及ＨＰ0000000）申
    報為成本支出憑證（此有該局八十九年八月一日財北國稅審一字第八九一五四一
    九二號函附卷）。
    理      由
一、本件上訴人起訴主張被上訴人轉包達其科技廠房新建工程第一期電氣、消防工程
    於訴外人王佳雄，王佳雄則以被上訴人名義於八十六年四月至五月間向上訴人購
    買塑膠管等貨料使用於該工程，貨款共計八萬二千四百四十五元，經上訴人向被
    上訴人催討未果，爰求判決被上訴人應依買賣契約之法律關係給付貨款及法定遲
    延利息之判決。
    被上訴人則以：兩造間並無買賣契約關係存在，本件係上訴人將工程材料出售予
    訴外人王佳雄，且伊與訴外人王佳雄間就達其科技廠房新建工程第一期電氣、消
    防工程之承攬契約，即約定由訴外人王佳雄提供工料，伊並不知訴外人王佳雄以
    其名義進貨，亦未授權訴外人王佳雄與被上訴人簽訂任何買買契約等語，資為抗
    辯。
二、經查上訴人起訴主張訴外人王佳雄以因承作工程之需要向其訂購塑膠等貨料，尚
    有八萬二千四百四十五元之貨款未獲支付之事實，固提出收款通知單、統一發票
    、掛號函件存根等影本為證，惟此為被上訴人所否認，是兩造所爭議者為被上訴
    人有無授權訴外人王佳雄以代理人之名義向上訴人購買工程材料或者有表見代理
    之適用？分述如下：
    (一)按當事人主張有利於己之事實者，就其事實有舉證責任，民事訴訟法第二百七
      十七條定有明文，又原告於起訴原因已有相當之證明，而被告於抗辯事實並無
      確實證明方法，僅空言爭執者，當然認定其抗辯事實之非真正，而應為被告不
      利之認定，又原告對於自己主張之事實已盡證明之責後，被告對其主張，如抗
      辯其不實，並提出反對之主張者，則被告對其反對之主張，亦應負證明之責，
      此為舉證責任分擔之原則，另民事訴訟法如係原告主張權利者，應先由原告負
      舉證之責，若原告不能舉證，以證實自己主張之事實為真實，則被告就其抗辯
      事實即令不能舉證，或其舉證尚有疵累，亦應駁回原告之訴，有最高法院十七
      年上字第九一七０號、十八年上字第一六七九號、同年上字第二八五五號判例
      及七十二年台上字第四二二五號判決意旨可資參照。
    (二)查訴外人王佳雄與被上訴人間簽訂由訴外人承包達其科技廠房新建工程第一期
      水電工程乙節，有被上訴人提出之工程合約書為證，亦為上訴人所不爭執，堪
      信此部分事實為真實，雖上訴人據此以主張被上訴人授權訴外人王佳雄得因工
      程所需材料以其名義進貨，惟核諸上開工程合約第十七條約定：「乙方（即王
      佳雄）提供工程之必需配管、線、另料，五金另料及所需一切機械工具消耗」
      及工程合約書第五條約定：「工程總價為新台幣伍佰零參萬參仟貳佰元（未稅
      ）」等情，足徵本件承攬工程係由訴外人王佳雄負責提供工料，且工程總價亦
      已包括全部材料費用在內，此外上訴人復未舉證證明被上訴人曾授權訴外人王
      佳雄以其名義進料，故上訴人主張訴外人王佳雄係代表被上訴人訂貨乙節，顯
      屬無據。
    (三)次按由自己之行為表示以代理權授與他人者，對於第三人應負授權人之責任，
      必須本人有表見之事實，足使第三人信該他人有代理權之情形存在，始足當之
      ，再按民事訴訟法第三百五十八條關於私文書經本人或其代理人簽名、畫押、
      蓋章或按指印者，推定為真正之規定，需其簽名、畫押、蓋章或按指印係本人
      或其代理人為之，在當事人間以無爭執或經舉證人證明者，始得適用，此觀諸
      最高法院二十八年上字第一０號判例及六十年台上字第二一三０號判例意旨自
      明。
      (1)經查上訴人所提出之收款通知單、統一發票、掛號函件存根等影本，均係由
        上訴人所製作其上並無任何被上訴人所簽或用印之情形，此觀諸上開文件內
        容記載甚明，既然該文件並無任何由被上訴人本人或代理人所為簽名或用印
        ，自無民事訴訟法第三百五十八條適用之餘地，合先敘明。
      (2)次查本件上訴人於出貨後向被上訴人請求給付貨款，被上訴人縱未立即反對
        之意思表示，亦不能遽行推斷被上訴人於系爭買賣契約成立當時，明知訴外
        人王佳雄有該代理行為並默認該事實，且上訴人復未舉證證明被上訴人有上
        開明知情事，再參以本院依職權向台北市國稅局函查被上訴人是否以上訴人
        所簽發之統一發票作為前開工程當年度進貨成本支出憑證，亦經該局回覆並
        未計入該公司當年度進度成本項下，此有該局八十九年八月一日財北國稅審
        一字第八九一五四一九二號函附卷可徵，益證上訴人主張被上訴人應負表見
        代理之授權人之責任，尚屬無據。
三、綜上所述，上訴人並無積極證據舉證證明被上訴人係授權訴外人王佳雄簽訂系爭
    買賣契約或者被上訴人自己之行為表示以代理權授與他人或知他人表示為其代理
    人而不為反對之意思表示之行為，故被上訴人自不負授權人之責任，從而上訴人
    依買賣契約之法律關係訴請被上訴人給付如訴之聲明所示，即無理由，應予駁回
    ；原審為上訴人敗訴之判決，並無不合，上訴意旨指摘原判決不當，求予廢棄改
    判，為無理由，應予駁回。
四、結論：本件上訴為無理由，依民事訴訟法第四百三十六條之一第三項、第四百四
    十九條第一項、第七十八條，判決如主文。
中      華      民      國       八十九    年      十    月    三十一   日
                                     民事第四庭審判長法  官 謝明珠
                                                     法  官 蔡政哲
                                                     法  官 陳博文
右為正本係照原本作成
不得上訴
中      華     民      國     八十九     年    十    月    三十一     日
                                                      書記官    蘇彥宇


司法院資訊處製作；財團法人民間司法改革基金會備份。
